【裁判字號】    90,判,1323
【裁判日期】    900727
【裁判案由】    其他請求
【裁判全文】
最  高  行  政  法  院  判  決                    九十年度判字第一三二三號
    再 審原 告  甲○○
    再 審被 告  中央銀行
    代  表  人  彭淮南
右當事人間因其他請求事件，再審原告不服本院中華民國八十八年十月二十二日八十
八年度判字第三七三八號判決提起再審之訴。本院判決如左︰
    主  文
再審之訴駁回。
再審訴訟費用由再審原告負擔。
    事  實
緣再審原告於民國八十五年五月三日以其持有大陸時期之法幣、關金券、金圓券，計
一、二二八、四二○元，請求再審被告予以兌換補償。再審被告以八十五年五月八日
（八五）台央發字第三九○號書函復以該行前於大陸時期曾發行法幣、關金券、金圓
券及銀元券，惟法幣及關金券已於三十七年八月十九日幣制改革時依「金圓券發行辦
法」，公告以法幣三百萬元（關金券一元折合法幣二十元）折合金圓券一元，限於同
年十一月二十日以前無限制兌換，逾期作廢，不再收兌；而金圓券於三十八年七月二
日幣制再行改革，由金圓券改發銀元兌換券，經公告限於同年九月一日前按金圓券五
億元兌換銀元或銀元兌換券一元，逾期作廢不再收兌，現法幣、關金券及金圓券均已
作廢，乃否准再審原告所請。再審原告不服，提起一再訴願，遞遭決定駁回，提起行
政訴訟，亦經本院八十七年度判字第五○五號判決駁回。再審原告以適用法規顯有錯
誤，判決理由與主文顯有矛盾為由，對之提起再審之訴，經本院八十七年度判字第二
二三八號判決（下稱前判決）駁回，再審原告復對之提起再審之訴，經本院八十八年
度判字第三七三八號判決（下稱原判決）予以駁回。茲再審原告又主張原判決有修正
前行政訴訟法第二十八條第一項第八項後段、第十項（項應係款之誤）之再審事由，
提起再審之訴。其再審起訴意旨及補充理由如次：
一、三十八年七月幣改伊始，台灣省未淪陷，故政令當然合法生效，是以原審據以為
    例，而江蘇省當時係淪陷區，與台灣省是兩個不同之政治實體，且處於戰爭狀態
    ，如今亦然，故本案適用法律不能以台灣省合法生效即視為在江蘇省亦合法生效
    ，兼之再審被告業已承認政令未下達江蘇省，亦未在該省辦理收兌，基於上述事
    證，則該法令顯不能在江蘇省合法生效。又再審被告承認未在江蘇省辦理收兌，
    則所謂經公告是否為謊言，故本案適用之法規顯有錯誤。再則原判決認定之事實
    若在判例見解未必優於再審原告提出事證之前提下，則該項事實之認定即有錯誤
    之可能，倘參照判例作為認定事實之基礎，則更須謹慎。查本案係再審被告以謊
    言為由，原判決不察，致採信再審被告之謊言為判決之理由。
二、再審被告認「一、經公告限期收兌，逾期作廢。二、該法令既未另訂施行區域，
    即對全國各地發生效力。三、再審原告已逾收兌期限四十餘年等。」僅係口頭論
    述，查無實證，再審被告所認應係偽造無疑，依法不能做為判決之理由，況再審
    原告是人證，並舉物證在案。行政法院八十五年度判字第二七八八號判決採再審
    被告之陳述而駁回再審原告之訴，再審被告偽造理由，於法不合，損害再審原告
    權益。
三、再審原告提起訴狀已指陳江蘇省淪陷，法令不適用之情，該案判決並未斟酌，請
    再斟酌。
四、再審被告引據行政法院四十四年度裁字第二十七號判例，原判決據以認「再審原
    告仍重複前訴訟程序所為之主張，再提起本件再審之訴，揆諸前揭說明，顯難認
    為有再審理由。」基此，再審原告亦請提出以謊言為判決理由之判例，否則原判
    決採信再審被告偽造之理由，即不能據該項判例來阻止再審原告以同一事實理由
    提起再審之訴。且前此各判決均未觸及核心問題，且對再審原告之理由視若無睹
    ，又未諭知再審原告「即使再審被告之理由是虛假、是偽造，再審原告也不得作
    為理由或對之有所爭執，同時再審原告之理由亦隨之消滅，為法之所許。」是以
    再審原告之理由在未獲明確交代前，應仍以同一事實理由提起再審之訴，以期解
    決問題。
五、再審原告已提出人證、物證，再審被告未予推翻，本案不能以程序不合理由模糊
    帶過。且應以實質理由作為判決基礎。對於再審原告之理由何以不採而以再審被
    告之謊言為理由，應予釋疑，不能置之不理。
六、前行政院（三八）穗六財己養電之內容乃「並就各省金圓券平均比值規定以金圓
    券五億元兌換一元」，再審被告卻僅陳述「規定以金圓券五億元兌換一元」，刪
    除「並就各省金圓券平均比值」等語，並以此作為答辯之理由，前三次判決對再
    審被告之理由照單全收，對再審原告之理由則置之不理，法官不可用論理或經驗
    法則來推翻歷史事實。綜上所述，請廢棄原判決及之前各判決、撤銷原處分及一
    再訴願決定、准以金圓券一百二十萬一千元兌換三十倍新台幣等語。
本件未據再審被告答辯。
    理  由
按修正前行政訴訟法第二十八條第一款所謂適用法規顯有錯誤，係指原判決所適用之
法規與該案應適用之現行法規相違背，或與解釋判例有所牴觸者而言，至於法律上見
解之歧異，再審原告對之縱有爭執，要難謂為適用法規錯誤，自不得據為再審之理由
。又同條第八款所謂證人、鑑定人或通譯就為判決基礎之證言、鑑定或通譯為虛偽陳
述，係指原判決以證人之證言、鑑定人之鑑定或通譯之通譯為依據，而該項證言、鑑
定或通譯之內容，由於證人、鑑定人或通譯為虛偽陳述而來者而言。且其虛偽陳述，
以宣告有罪之判決已確定，或其刑事訴訟不能開始或續行非因證據不足者為限，始得
提起再審之訴。又同條第十款所謂當事人發見未經斟酌之重要證物，係指該項證物在
前訴訟中即已存在，而當事人不知其存在或不能使用，現始知其存在或始能使用者而
言，並以如經斟酌可受較有利益之裁判者為限。本件再審原告前因請求兌換其持有之
法幣、關金券、金圓券為新台幣事件提起行政訴訟，經本院八十七年度判字第五○五
號判決駁回。再審原告對之提起再審之訴，又經本院八十七年度判字第二二三八號判
決（下稱前判決）駁回。再審原告對之提起再審之訴，復經本院八十八年度判字第三
七三八號判決（下稱原判決）駁回。茲再審原告主張原判決有修正前行政訴訟法第二
十八條第一款、第八款、第十款（再審起訴狀誤款為項）之再審事由，對之提起再審
之訴，其意旨如事實欄再審起訴意旨及補充理由所載。惟查：(一)、原判決維持前判決
之見解，認銀元及銀元兌換券發行辦法（以下簡稱銀元券發行辦法），係依動員戡亂
時期臨時條款所制定，經行政院於三十八年七月一日第七十二次會議決議，並經總統
於三十八年七月二日明令公布，刊登總統府公報，行政院並以三十八年七月五日（三
八）穗六財巳字第五六二五號訓令發布，且由財政部於三十八年七月二十日財錢穗字
第一三二六號代電明定收兌期限自三十八年七月二日起至同年九月一日截止，逾期不
再收兌，復經臺灣省政府三十八年七月七日參捌午電府綸乙字第三九四四三號代電轉
知各機關，當時各媒體並廣為報導，例如三十八年七月三日中央日報第一版業予報導
在案，則前開法令業已合法生效，已無可疑。縱再審原告所稱前開收兌有關法令，因
江蘇省業已淪陷，無法下達，其無法前往兌換，第查前開銀元券發行辦法業已於臺灣
地區公布而合法生效，並無如再審原告所述法規尚未下達致未生效之可言，則再審原
告於前開辦法生效且逾其規定之兌換期限後，始在該法規原有效施行之臺灣地區請求
兌換，依該辦法自無從准許。因而駁回再審原告該次再審之訴。已明確表示其適用法
規之法律上見解，再審原告茲仍認江蘇省當時為淪陷區，為不同政治實體所統治，又
處於戰爭狀態，上開法令不能在江蘇省生效，原判決適用在江蘇省無效之法令，適用
法規顯有錯誤云云，實為再審原告一己之歧異法律上見解，依首開說明，非可資為原
判決有適用法規顯有錯誤之再審事由。(二)、上開法令經依法發布後即生規範效力，至
其實際被遵守情形即實際效力如何，為別一問題。再審原告主張上開法令發布時，江
蘇省為淪陷區云云，乃上開法令在該省之實際效力問題，不能謂上開法令尚未生效。
況再審原告始終在我法權所及之地區內，究不能主張上開法令尚未生效。原判決論述
上開法令無再審原告所稱尚未下達生效之可言，業已斟酌及之，再審原告指為未予斟
酌江蘇省淪陷之情，容屬誤會。(三)、本院四十四年裁字第二七號判例意旨：「再審案
件於再審判決後，當事人不得仍以同一事實理由，對原判決提起再審之訴。」蓋因對
再審判決提起再審之訴，若執已受不採之同一事實理由，無異未表明所再審之判決有
如何合於法定再審理由之具體情事，為不合法而應從程序上裁定駁回故也。本件原判
決並未以程序上駁回該次再審之訴。其理由末云：「再審原告仍重復前訴訟程序所為
之主張，再提起本件再審之訴，揆諸首揭說明，顯難認為有再審事由，自應予以駁回
。」無非論列前判決無再審事由，再審原告所為主張不足採之理由，並非引據該判例
意旨，認該次再審之訴不合法。(四)、原判決已就再審原告該次再審之訴之主張，審認
再審原告所據之再審事由並不成立，即已就有無再審事由為實質之審理，非以不合程
序駁回。既認無再審事由，自無從進而論究之前判決或原處分及原再訴願決定應否廢
棄或撤銷。(五)、原判決係認前判決並無再審原告主張之再審事由，遂駁回再審原告該
次再審之訴。並未另行認定事實，難認有以論理或經驗法則推翻歷史事實之情形。(六)
、原判決未依任何證言或鑑定或通譯為判決基礎，且本案並無任何證人，鑑定人或通
譯因虛偽陳述受有罪判決已確定，或刑事訴訟程序非因證據不足不能開始或續行之情
形，依前述說明，難認原判決有修正前行政訴訟法第二十八條第八款之再審事由。(七)
、再審原告提出之附件，究竟何者符合其所指修正前行政訴訟法第二十八條第十款之
再審事由要件，並未詳述，核其內容，或為人事令，為其於前訴訟程序中早已知其存
在並能使用者，或為其在之前訴訟程序中已提出者（再審原告註記之前訴狀之附件）
，或為其之前訴訟程序中提出之訴狀或之前歷審判決書或自己列表說明之意見或書籍
單頁內容等非屬證物者，依前述說明，並不符合修正前行政訴訟法第二十八條第十款
當事人發見未經斟酌之重要證物之要件。從而依再審意旨，難認原判決有再審原告所
指之再審事由。再審之訴應予駁回，無從進而審究之前歷次判決及原再訴願決定，附
予明。
據上論結，本件再審之訴為無再審事由，爰依行政訴訟法施行法第二條、行政訴訟法
第二百七十八條第二項、第九十八條第三項前段，判決如主文。
中    華    民    國      九十      年      七        月    二十七      日
                    最 高 行 政 法 院  第 一 庭
                                審 判 長 法  官      黃  綠  星
                                         法  官      黃  合  文
                                         法  官      蔡  進  田
                                         法  官      黃  璽  君
                                         法  官      廖  宏  明
右  正  本  證  明  與  原  本  無  異
                                         法院書記官  邱  彰  德
中    華    民    國      九十      年      七        月    三十一      日


司法院資訊處製作；財團法人民間司法改革基金會備份。
